【裁判字號】    98,台上,4957
【裁判日期】    980902
【裁判案由】    貪污
【裁判全文】
最高法院刑事判決            九十八年度台上字第四九五七號
上  訴  人  台灣高等法院花蓮分院檢察署檢察官
上  訴  人
即  被  告  甲○○（原名林慧湄）
            乙○○
共      同
選任辯護人  謝志嘉律師
被      告  丁○○
選任辯護人  陳淑芬律師
被      告  丙○○
上列上訴人等因被告等貪污案件，不服台灣高等法院花蓮分院中
華民國九十七年七月七日第二審更審判決（九十六年度重上更(四)
字第一二九號，起訴案號：台灣花蓮地方法院檢察署八十七年度
偵字第一五四五號），提起上訴，本院判決如下：
    主  文
原判決撤銷，發回台灣高等法院花蓮分院。
    理  由
本件原判決撤銷第一審諭知上訴人即被告甲○○、乙○○均無罪
之判決，改判論處甲○○、乙○○共同依據法令從事公務之人員
，對於主管之事務直接圖利罪刑；另維持第一審諭知被告丙○○
、丁○○均無罪之判決，駁回該部分檢察官在第二審之上訴，固
非無見。
惟查：(一)科刑之判決書，對於犯罪事實必須詳加認定，而後於理
由內敘明其認定犯罪事實所憑之證據及其認定之理由，方足以資
論罪科刑。其所載事實、理由與其所宣告之主文，尤必相互一致
，若僅於主文內宣告其罪刑，而事實、理由內均未記載，則主文
失其根據，均與法定程式不符，其判決即難謂非違法。貪污治罪
條例第六條第一項第四款所稱主管之事務，係指公務員依據法令
規定，在其職務範圍內，有主持或執行權限之事務而言。是否主
管之事務，應依各機關之組織法規或相關法令予以認定。故公務
員之職務權限範圍為何，自應於事實欄明確認定，並於理由內敘
明所憑之依據，否則即有判決理由不備之違法。本件原判決論處
甲○○、乙○○共同依據法令從事公務之人員，對於主管之事務
，直接圖利罪責。惟就何者為甲○○之「主管事務」？何者為乙
○○之「主管事務」？並未在事實欄明白記載，亦未於理由內說
明所憑之依據，難謂無判決不備理由之違誤。(二)行為後法律有變
更者，適用行為時之法律。但行為後之法律有利於行為人者，適
用最有利於行為人之法律，刑法第二條第一項定有明文。又比較
新舊法何者有利於行為人，應就罪刑有關及法定加減原因等一切
情形，綜合其全部結果而為比較，再整體適用有利於行為人之法
律處斷。民國八十一年七月十七日修正公布之貪污治罪條例第六
條第一項第四款規定：「對於主管或監督之事務，直接或間接圖
利者，處五年以上有期徒刑，得併科新台幣一百萬元以下罰金」
；第八條後段規定：「犯同條例第四條至第六條之罪，在偵查中
自白者，得減輕其刑」。而同條例於八十五年十月二十三日修正
公布，修正後第六條第一項第四款規定：「對於主管或監督之事
務，直接或間接圖私人不法之利益者，處五年以上有期徒刑，得
併科新台幣三千萬元以下罰金」；第八條第二項前段規定：「犯
同條例第四條至第六條之罪，在偵查中自白，如有所得並自動繳
交全部所得財物者，減輕其刑」。嗣於九十年十一月七日又修正
第六條第一項第四款為：「對於主管或監督之事務，明知違背法
令，直接或間接圖自己或其他私人不法利益，因而獲得利益者，
處五年以上有期徒刑，得併科新台幣三千萬元以下罰金」；第八
條第二項偵查中自白減輕其刑之規定，則未修正。倘行為人對於
主管或監督之事務，明知違背法令，直接或間接圖自己或其他私
人不法利益，因而獲得利益者，俱符合行為時法、中間時法及裁
判時法之犯罪構成要件，因其徒刑部分之法定本刑均為五年以上
有期徒刑，而關於罰金刑部分，固以八十一年七月十七日修正公
布之貪污治罪條例所定新台幣（下同）一百萬元以下，對行為人
較為有利。但行為人如於偵查中自白犯罪，且本身並無犯罪所得
者，依該行為時法，僅「得」減輕其刑，是否減輕，仍繫於法院
之裁量；依裁判時法則「應」減輕其刑，即其法定最高度及最低
度刑均應減輕。綜合比較結果，自以適用裁判時法對行為人最為
有利。原判決認甲○○、乙○○無論依行為時（八十五年二月間
）、中間時或裁判時之貪污治罪條例第六條第一項第四款圖利罪
之規定，均構成犯罪。依其事實之認定，乙○○係與甲○○共同
使丁○○獲得一百二十八萬零一百五十四元之不法利益，乙○○
本人並無犯罪所得；依前述說明，自以裁判時貪污治罪條例第八
條第二項自白減輕其刑之規定，對於乙○○最為有利，該部分自
應整體適用新法。原審未予審酌乙○○並非圖利自己，遽以貪污
治罪條例第八條第二項修正後之自白規定，增加偵查中自白須自
動繳交全部所得之要件，對被告並非有利為由，遽認乙○○偵查
中自白應依修正前舊法第八條規定減輕其刑（見原判決第十四頁
第一至三行、第十五頁第十三至十四行），要屬判決適用法則不
當之違法。且原判決僅泛稱乙○○於偵查中自白，依法減輕其刑
，並未敘明其憑以認定之證據，亦屬判決理由欠備。(三)無罪之判
決書，如對於被告不利之證據不採，應詳述其不予採取之理由，
否則即屬理由不備。原判決採信甲○○、乙○○所供得標廠商羅
極企業有限公司（下稱羅極公司）負責人丁○○係甲○○直接介
紹給乙○○認識，並未透過丙○○，而訪價、比價為乙○○之職
責，且本案三項工程之預算書上所列之金額均尚在經費範圍內，
丙○○身為長官縱然知悉乙○○未訪價而未糾正，僅屬行政疏失
，且每件工程形式上均有三張估價單，若不知內情，從外觀上亦
難審查有何缺失，故丙○○所辯不知甲○○已指定丁○○施作，
未共同圖利等語尚可採信，而為丙○○有利之認定。然查乙○○
於檢察官偵查中供稱：「……我編預算時是依鎮長及課長之指示
交辦並逐項辦理」、「（這三項工程並無編預算，何以你會寫簽
呈要辦這三項工程？）是課長及鎮長逐項交代辦理。」、「（何
以簽呈上經費來源未填列？）是鎮長及課長交代我設計，我知道
無此經費，所以沒有填列。」，並供認課長丙○○知悉其於工程
發包前沒有去訪價、查價等情（見八十七年度偵字第一五四五號
卷(二)第三四頁正反面，第三六頁反面、第三八頁反面）。又丙○
○於調查站詢問時，陳稱：「（丁○○你是否認識？）認識，丁
○○於前述工程發包前，丁○○有至本所向鎮長及課室主管說明
有關標示牌製作的方式及材質，該工程施工期間，丁○○亦有在
現場參與施工」，於檢察官訊問如何與丁○○認識時，亦稱：「
鎮長有請他來。」等語（見同上偵查卷(一)第三二頁、卷(二)第三九
頁）。如若所供無訛，參以乙○○未訪價、查價卻能即時提出工
程預算書、單價分析表及圖說，並提出羅極公司、千輝廣告工程
有限公司以及普國興業有限公司等三家廠商之估價單參加比價等
情，能否謂丙○○為不知情而僅止於行政疏失而已？尚堪研求。
原審未詳為勾稽，深入查證，並對上開不利於丙○○之證據不採
，復未說明不予採納之理由，自有調查未盡及理由欠備之違法。
(四)貪污治罪條例第六條第一項第四款之圖利罪，以公務員為犯罪
主體，無此身分者，依同條例第三條之規定，亦可成立共同正犯
，但以聚合二人以上朝同一目標共同參與犯罪實行之「聚合犯」
為限，不包括二個或二個以上之行為，彼此相互對立之意思經合
致而成立犯罪之「對向犯」。自然人與法人，在法律上各具有獨
立之人格，縱使該自然人為法人之負責人，因財產權係各自獨立
，法人之財產法益並不完全等同於該法人負責人之財產法益。是
公務員即非不得與無此身分之法人之負責人共同圖利該法人，而
成立圖利罪之共同正犯。原判決理由雖認羅極公司並非一人公司
，其名義董事長為彭慧玲，有該公司之登記資料可佐。惟又認彭
慧玲經常前往美國，不管公司事務，故該公司之實際負責人為丁
○○，羅極公司之利益即屬丁○○之利益，不能因系爭工程之簽
約者係羅極公司，即認定甲○○及乙○○所共同圖利者為羅極公
司云云（見原判決第十九頁）。惟查，羅極公司設立於七十四年
三月十六日，董事為彭宗玲、陳月嬌，並以彭宗玲為董事長，股
東共五人，資本額為一百萬元，丁○○原非股東。其後於八十四
年十月十七日增資為一百五十萬元，丁○○則承受原股東楊炯儀
之出資額十五萬元，正式加入為股東，迄該公司八十九年一月二
十九日解散為止，出資額及資本額均未變動，有前述該公司之登
記資料可資參照。羅極公司既非一人公司而尚有其他股東，且公
司對外營業所得利益，並非專屬公司負責人個人所有，丁○○之
持股比例復僅佔十分之一，如何能謂羅極公司之利益即屬丁○○
之利益？原判決就此未為任何之說明，遽謂丁○○即為甲○○及
乙○○共同圖利之對象，與甲○○、乙○○係處於對向犯之地位
，無成立共同正犯之可能，而為丁○○有利之認定，自難謂無判
決理由不備之違法。以上或為上訴意旨所指摘，或為本院得依職
權調查之事項，應認仍有撤銷發回更審之原因。至原判決不另為
諭知無罪部分，基於審判不可分原則，應併予發回。
據上論結，應依刑事訴訟法第三百九十七條、第四百零一條，判
決如主文。
中    華    民    國  九十八  年    九    月    二    日
                      最高法院刑事第十一庭
                          審判長法官  石  木  欽
                                法官  洪  佳  濱
                                法官  呂  丹  玉
                                法官  段  景  榕
                                法官  陳  東  誥
      本件正本證明與原本無異
                                      書  記  官
中    華    民    國  九十八  年    九    月    七    日
                                                      Ｅ


司法院資訊處製作；財團法人民間司法改革基金會備份。
